臺灣高等法院臺南分院刑事判決　　　　　 九十一年度上訴字第二八四號　　　 潛
　　　上　訴　人
右列上訴人因重利等案件，不服臺灣雲林地方法院八十九年度訴字第二九一號中華民
國九十一年一月四日第一審判決（起訴案號：臺灣雲林地方法院檢察署八十九年度偵
字第四六一號、偵緝字第四九號），提起上訴，本院判決如左：
      主      文
原判決關於乙○○部分撤銷。
乙○○共同乘他人急迫，貸以金錢，而取得與原本顯不相當之重利為常業，處有期徒
刑陸月，如易科罰金以佰元折算壹日。
如附表二所示之物沒收。
      事      實
一、乙○○（原名林永鋒）曾犯有賭博、詐欺、違反動產擔保交易法、傷害及違反銀
    行法等多項前科（均不構成累犯）。又自民國（下同）八十六年底起，與吳豪修
    分別參與由莊東晃、林清源、鄭清城、蔡明穆、陳朝宗、劉興科、陳明賢及綽號
    「金仔」、「阿杰」之不詳姓名成年男子等人（莊東晃、林清源、鄭清城、蔡明
    穆、陳朝宗、劉興科、陳明賢等七人業經原審八十八年度訴字第一五二號、本院
    八十九年度上訴字第七四五號分別判處徒刑確定）共同組成之地下錢莊，基於共
    同取得重利為常業之犯意聯絡，由陳朝宗等人出面在聯合報、中國時報等報紙刊
    登小額借款廣告，乘如附表一所示之借款人急迫需錢之際，由借款人提出身分證
    件或其他財產證明文件，及簽發本票並同意以個人財產抵償債務之同意書等為擔
    保，即分別由林清源等人出面借款，並預扣利息，而分別取得顯不相當之重利，
    再分別由其等不同之人出面向借款人索取利息（各次借款人即被害人姓名、借款
    時地、借款金額、預扣之利息、週年利率、出面借款之人與出面討債之人均如附
    表一所示），或指示借款人將本金、利息匯入不知情之徐大勇在雲林縣虎尾郵局
    所開立之帳戶內，或乙○○提供其妻賴慧娟在雲林縣大埤郵局所開立之○一八○
    八八–四號帳戶內，均以之牟利，恃以維生。嗣經警於八十七年十月十二日下午
    五時二十分，在雲林縣大埤鄉○○村○○路九巷四十弄二一號莊東晃租處，查獲
    乙○○等人（莊東晃、吳豪修除外），扣得如附表二所示之物。（吳豪修共同重
    利常業部分，處有期徒刑肆月，如易科罰金，以佰元折算壹日，緩刑貳年確定
    。）
二、案經雲林縣警察局斗南分局報請臺灣雲林地方法院檢察署檢察官偵查起訴。
      理      由
一、訊據上訴人即被告乙○○矢口否認有常業重利犯行，辯稱：伊與林清源是朋友，
    因當時伊與太太不好，而與孩子住在那而已，有借伊太太之帳戶給林清源，那帳
    戶有在以前做雜誌時有過過，所以林清源向伊借時，才會借給他，不知他是去做
    重利云云。
二、經查：
(一)前揭莊東晃、林清源、鄭清城、蔡明穆、陳朝宗、劉興科、陳明賢等七人與綽號
    「金仔」、「阿杰」之不詳姓名成年男子等人，共同組成地下錢莊，基於共同取
    得重利為常業之犯意聯絡，在聯合報、中國時報等報紙刊登小額借款廣告，乘如
    附表一編號一至三九所示之借款人急迫需錢之際，以前揭之方式貸與款項並收取
    利息，分別取得顯不相當之重利，恃以為生，共同觸犯常業重利罪之事實，業經
    原審八十八年度訴字第一五二號及本院八十九年度上訴字第七四五號認定在案，
    並分別判處徒刑確定，有該刑事判決在卷可參。
(二)被害人甲○○自八十七年三、四月間起陸續向莊東晃借貸，每借新台幣（下同）
    三萬元（預扣利息，實得二萬多元），於借款翌日起每日償還本息三千元至還清
    為止，並由莊東晃告知甲○○上開乙○○之妻賴慧娟在雲林縣大埤郵局帳號○一
    八○八八–四號帳戶，要甲○○按時將上開款項匯入該帳戶，並經甲○○陸續匯
    款償還；嗣因莊東晃另借與甲○○如附表一編號三六、三七之款項，因甲○○未
    如期償還，由莊東晃將甲○○借款時簽發供擔保之支票，交由林清源以甲○○未
    按時清償借款涉犯詐欺罪嫌為由，向臺灣嘉義地方法院檢察署（下簡稱嘉義地檢
    署）檢察官對甲○○及其夫黃正利提出共同詐欺之告訴等情，業據被害人甲○○
    結證明確，並有該匯款單影本十二紙、賴慧娟暨乙○○之戶籍謄本（見臺灣雲林
    地方法院檢察署八十七年度偵字第三三四七號偵查卷第三十六頁至四十七頁、第
    九十八頁）及該帳戶交易明細附原審卷、林清源出具之告訴狀附嘉義地檢署八十
    七年度偵字第三六二八號卷可參，足信無誤。
(三)又被告乙○○確有參與重利之行為，並據同案被告林清源在警訊時供述明確（見
    雲林縣警察局斗南分局斗警刑字第一四○八四號卷第十、十一頁）。查被告與林
    清源係屬朋友關係，並無怨恨，且被告於八十七年間曾與林清源同住在莊東晃位
    於雲林縣大埤鄉○○村○○路九巷四十弄二一號之租處，並曾借錢給林清源周轉
    ，又自八十七年初起提供其妻賴慧娟上開郵局帳戶提款卡給林清源使用等情，為
    被告所自承，顯見二人關係良好，林清源當無虛偽構陷之理。另從上開莊東晃出
    面借款給被害人甲○○時，告知甲○○上開賴慧娟之郵局帳號，並要求甲○○將
    償還之本息匯入該帳戶，及甲○○未按時清償時，莊東晃即將甲○○所簽發之支
    票轉交林清源出面討債等情以觀，被告參與莊東晃等人所經營之地下錢莊，足以
    認定。至林清源在上開警訊時供稱：其係跑單幫，未與莊東晃及被告共同經營等
    語，應避重就輕之詞，不足採信。
(四)被告雖辯稱：其提供賴慧娟上開郵局提款卡借予林清源使用，係由於林清源稱有
    人欲匯錢給他，而林清源之提款卡遺失，惟被告不知林清源如何使用，與經營地
    下錢莊無關云云，然查雲林地檢署檢察官於八十七年十一月四日因莊東晃等人涉
    嫌重利案件（八十七年度偵字第五○三四號）訊問被告及莊東晃、林清源等人時
    ，檢察官質問被告：「賴慧娟的郵局存摺、印章、提款卡在何處？」被告答稱：
    「之前是賴慧娟在保管，目前我不知道。」檢察官再問莊東晃及被告：「賴慧娟
    的郵局帳號是何人告訴甲○○？」莊東晃及被告均答稱：「不知道。」嗣後被告
    才改稱：「之前我太太曾將他的郵局提款卡交給我，叫我幫他提款，我用完後沒
    有還給我太太，後來我有將提款卡借給林清源用，並將密碼告訴她（應為『他』
    ）。」等語，被告如未參與該地下錢莊之經營，何需於該偵訊中有所隱瞞，為前
    後不符之陳述。況且，被告並於該案偵查中坦承：打電話叫賴慧娟把郵局存款簿
    拿去郵局登簿，以方便林清源等人領款等情，被告辯稱其只是單純借提款卡給林
    清源使用云云，核無可採。
(五)且警方於八十七年十月十二日下午五時二十分，搜索莊東晃所承租與被告及林清
    源同住之雲林縣大埤鄉○○村○○路九巷四十弄二一號住處時，查獲被告與林清
    源、鄭清城、蔡明穆、陳朝宗、劉興科等共同參與重利人在場，並扣得如附表二
    所示與渠等經營重利行為相關之證物，其中編號二十之筆記本，被告自承為其所
    有，而查該筆記本載有借款人及其借款本息金額等資料，有該筆記本影本可參（
    見雲林地檢署八十七年度偵字第五○三四號卷第三二至四二頁），該筆記本上開
    資料之字體為被告之字跡，亦據同案被告莊東晃於八十九年一月二十八日在原審
    八十八年度訴字第一五二號所犯重利等案件審理時供述明確，顯見被告自白該筆
    記本為其所有屬實，被告確有參與共同經營該地下錢莊，亦足認定。
(六)另被告辯稱：林清源所供被告有重利之行為，可能係指被告於八十七年三、四月
    之前所為，然該等行為，業經嘉義地院判處徒刑確定，被告嗣後即未再犯云云，
    惟查被告於八十八年一月八日經臺灣嘉義地方法院（下簡稱嘉義地院）以八十七
    年度訴字第三二○號判處徒刑部分，係被告自八十六年三、四月間起至同年十二
    月止，在嘉義市等處經營日日會，違反非銀行不得經營收受存款業務之規定犯行
    ，經依違反銀行法罪判刑確定，尚非有被告所為重利行為之審判，有該刑事判決
    附雲林地檢署八十七年度偵字第五八九八號卷可參，且經本院另案八十八年度上
    訴字第七一一號判決理由六載明：該犯罪事實與被告所犯本件重利犯行不同，因
    而退回雲林地檢察署檢察官就被告本件犯行函請併案審理意旨可考，有該刑事判
    決附雲林地檢署八十八年度偵字第五四四八號卷可佐，是被告前揭所辯，應有誤
    會，併此敘明。
(七)另同案被告莊東晃自八十六年四月間起，陸續在雲林縣斗六火車站旁，乘被害人
    蔡錦川急迫需錢之際，貸與金錢，每借三萬元預扣利息六千元，每月償還本息一
    千元（週年利率達百分之二百四十，即附表編號四十部分、起訴書誤繕為「每日
    利息一千元、週年利率百分之一千二百」）等情，亦據被害人蔡錦川於警訊及原
    審調查中指訴綦詳，核其於警訊及原審指訴之情節均一致，參酌同案被告所為前
    揭以重利為常業之犯行情節，及上開前案查獲如附表二所示之證物，被害人等指
    訴之情節，堪信與事實相符，故被告前揭犯行足以認定，應予依法論科。
三、核被告乙○○所為，係犯刑法第三百四十五條之常業重利罪。被告與吳豪修及與
    另案被告莊東晃、林清源、鄭清城、蔡明穆、陳朝宗、劉興科、陳明賢及綽號「
    金仔」、「阿杰」之不詳姓名成年男子等人，有犯意聯絡及行為分擔，為共同正
    犯。原審以被告乙○○罪證明確，因予論罪科刑，固非無見。惟共犯所有供犯罪
    所用之物，依刑法第三十八條第一項第二款規定應予宣告沒收，雖於共同正犯所
    犯案件已宣告沒收，於其他共同正犯之案件仍應予宣告沒收；原判決認定附表二
    所示之物，屬共犯所有，並供犯罪所用部分，業經八十八年度訴字第一五二號共
    犯莊東晃案件中諭知沒收確定，不予宣告沒收，洵有違誤。被告上訴意旨，否認
    犯罪，雖無足取。但原判決此部分既有可議，自應由本院就被告部分撤銷改判之
    。爰審酌被告乙○○有賭博、詐欺、違反動產擔保交易法、傷害及違反銀行法等
    前科紀錄，提供帳戶參與重利罪之行為情節、被害人所受之損害，及犯罪後之態
    度等一切情狀，量處有期徒刑六月。又本件行為後，刑法第四十一條規定得易科
    罰金之罪，原規定犯最重本刑為三年以下有期徒刑以下之刑之罪，於九十年一月
    十日修正公布為同條第一項規定，改為犯最重本刑為五年以下有期徒刑以下之刑
    之罪，行為後法律有變更，應適用裁判時之法律，故被告所本罪為五年以下有期
    徒刑以下之罪，依刑法第二條第一項前段規定，應適用修正後刑法第四十一條第
    一項前段規定，併諭知如易科罰金以三百元折算一日之標準。如附表二所示之物
    ，屬共犯所有，並供犯罪所用部分，應宣告沒收。
四、公訴意旨另以：被告參與莊東晃等人所經營之地下錢莊，貸款人未如期清償時，
    即由成員以暴力脅迫貸款人清償，嗣如附表一編號四十之被害人蔡錦川於借款後
    ，因無力清償利息，乙○○、林清源、吳豪修及莊東晃四人即基於犯意之聯絡，
    於八十六年十一月（起訴書漏載「十」）間某日，由莊東晃等人在斗六車行，將
    蔡錦川強押至雲林縣斗六市○○路省立醫院附近前朝代ＫＴＶ旁乙○○所經營之
    漏網雜誌社，剝奪蔡錦川之行動自由，並恫嚇蔡錦川稱「如果不還錢就不要活」
    等語，致使蔡錦川心生畏懼，而簽發面額六萬元及十二萬元之本票二紙給被告等
    人，以脅迫使蔡錦川行無義務之事，另涉犯組織犯罪條例第三條第一項前段、刑
    法第三百零二條第一項剝奪人行動自由及同法第三百零四條第一項強制等罪嫌等
    語。然查：
(一)公訴人認被告二人另涉犯前開犯行，無非係以被害人蔡錦川於警訊中之指訴為依
    據。惟被告二人均未參與上揭期日強押被害人蔡錦川至漏網雜誌社，剝奪被害人
    之行動自由，及脅迫使被害人簽發上開本票之行為等情，業據被害人蔡錦川證述
    明確，且在原審調查時證稱無法確認是何人強押被害人等語，其上開警訊中之指
    訴顯有瑕疵，又查無其他證據足以證明被告確有上開剝奪人行動自由及強制罪之
    犯罪事實，公訴意旨稱被告涉犯上開犯行，自無可採。
(二)又組織犯罪條例所稱之犯罪組織，係指三人以上，有內部管理結構，以犯罪為宗
    旨或以其成員從事犯罪活動，具有集團性、常習性及脅迫性或暴力性之組織，該
    條例第二條定有明文。被告所參與之上開地下錢莊，雖其成員林清源、蔡明穆、
    鄭清城等人有以暴力討債之情形，然與該地下錢莊之經營並無直接之關連，亦與
    渠等所為常業重利之犯行無牽連犯之裁判上一罪之關係，而係上開行為人個人之
    行為，有原審及本院上開重利等案件刑事判決足參，本案又查無該地下錢莊有其
    他脅迫性或暴力性之証據，故難認該地下錢莊已符合上開條例所規範之犯罪組織
    。
(三)且條例第三條第一項前段係以「發起、主持、操縱、或指揮犯罪組織者」為犯罪
    構成要件，然並無證據證明被告二人所參與之地下錢莊組織即屬上開條例所規範
    之犯罪組織，已如前述；且亦無證據證明被告二人係該地下錢莊組織之發起、主
    持、操縱或指揮之人，故此部分犯罪事實，尚屬無從證明。因公訴意旨認此部分
    與前開有罪部分，有牽連犯之裁判上一罪關係，故不另為無罪之諭知，併此敘明
    。
五、據上論斷，應依刑事訴訟法第三百六十九條第一項前段、第三百六十四條、第二
    百九十九條第一項前段，刑法第二條第一項前段、第二十八條、第三百四十五條
    、第四十一條第一項前段、第三十八條第一項第二款，罰金罰鍰提高標準條例第
    一條前段、第二條，判決如主文。
本案經檢察官林炎昇到庭執行職務。
中  華  民  國      九十一      年        四        月      二十四      日
                                臺灣高等法院臺南分院刑事第一庭
                                    審判長法官  茆    臺    雲
                                          法官  李    文    福
                                          法官  蔡    長    林
右正本證明與原本無異。
如不服本判決，應於判決送達後十日內向本院提出上訴狀，其未敘述理由者並應於提
出上訴狀後十日內向本院補提理由書（應附繕本）。
                                    法院書記官  李    培    薇
中  華  民  國      九十一      年        四        月      二十五      日
附錄本案論罪科刑法條全文：
刑法第三百四十五條
  以犯前條之罪為常業者，處五年以下有期徒刑，得併科三千元以下罰金。
